臺北高等行政法院判決　　　　　　　　　　　　　　　九十年度訴字第四八六九號
　　　　　　　　　　　　　　　.
　　原　　　告　元大京華證券股份有限公司
　　代　表　人　甲○○
　　訴訟代理人　乙○○
　　　　　　　　丁○○
　　被　　　告　財政部臺北市國稅局
　　代　表　人　張盛和（局長）
　　訴訟代理人　丙○○
右當事人間因營利事業所得稅事件，原告不服財政部中華民國九十年五月十八日台財
訴字第○八九○○四五一五○號訴願決定，提起行政訴訟，本院判決如左：
　　主  文
訴願決定及原處分關於扣繳稅款抵繳部分均撤銷。
訴訟費用由被告負擔。
　　事  實
一、事實概要：原告民國八十六年度營利事業所得稅結算申報，原列報可抵繳之扣繳
    稅款新台幣（下同）一○、二二四、一二一元。被告初查以原告申報出售債券之
    前手利息扣繳稅款三、六○三、五○○元，不得列報為本身稅款，核定尚未抵繳
    扣繳稅款六、六二○、六二一元。又原告本期列報前五年核定虧損四一、五六三
    、○一五元，被告以原告八十至八十三年度連續四年虛列廣告費，以不正當方法
    逃漏稅捐，經以違章處分在案，乃否准扣抵，並核定前五年核定虧損為零元。原
    告不服，申請復查，未獲變更，提起訴願，亦遭決定駁回，嗣原告僅就扣繳稅款
    抵繳部分，提起行政訴訟。
二、兩造聲明：
　(一)原告聲明：訴願決定及原處分關於扣繳稅款抵繳部分均撤銷。
　(二)被告聲明：駁回原告之訴。
三、兩造之爭點：
  (一)被告否准抵繳之扣繳稅額三、六○三、五○○元，是否包含原告持有期間之利息
    收入扣繳金額？
  (二)扣繳憑單之利息所得人，得否將前手持有期間利息之扣繳稅額申報抵稅或退稅？
　(三)原告主張之理由：
    1.就租稅課徵法令、理論與交易實務而論：
      原告及同業（含銀行票券商及證券商之債券交易商）歷年來對於債券利息之
        扣繳稅款抵繳稅額均依所得稅法第七十一條第一項及財政部六十四年九月四
        日台財稅第三六四四○號函（下稱六十四年函釋）、八十二年三月九日台財
        稅第八二一四七九六四九號函（下稱八十二年函釋）及七十五年七月十六日
        台財稅第七五四一四一六號函（下稱七十五年函釋）規定辦理，當初實務所
        面對之問題均已請示相關主管機關，且實行已有十餘年。今被告為了徵稅，
        突然以「債券利息之扣繳稅款抵繳」問題對業者追徵營利事業所得稅，被告
        既認同過去之課徵型態，因此債券交易商將此計算至交易價格中，並低利搶
        標公債，讓政府享受較低之利息負擔。今追認此筆營利事業所得稅，實是業
        者額外負擔。
      債券交易商辦理債券買賣業務係依中華民國證券櫃檯買賣中心證券商營業處
        所買賣有價證券業務規則第五十一條：「債券之買賣均採除息交易。其迄給
        付結算日止賣方應得之利息，由買方併同成交價金支付賣方。‧‧‧」債券
        交易商買賣債券於兩兌（付）息期間內購入時，必須將自上次付息日至成交
        日間原屬賣方所有之利息併同成交價金支付於賣方，此種後手買方支付應屬
        前手賣方利息收入之交易實情，乃為代墊性質款項。若適用債券利息扣繳，
        將造成債券交易之複雜化，形成滯礙難行之交易制度。尤其債券附條件（RP
        或RS）交易，因債券之發行一般均為長期，同一債券標的之兩兌息期間買賣
        者眾多，同一交易標的無數次之扣繳，將讓交易雙方搞不清楚扣繳之金額，
        尤其交易者是個人時，更徒增交易之困難。另交易之前手為法人，依六十四
        年函釋規定，最後持票人應可全數抵繳扣繳稅款，讓前手扣繳稅額抵繳之權
        利，透過「價格」合法轉嫁給最後領息人，使其擁有全部扣繳抵繳之權利，
        更符合實務作業之流暢。若依被告認定之方式，中間之前手利息扣繳稅額，
        因付息機構不會分別寄送扣繳憑單給前手，前手之抵繳扣繳稅款之權利亦會
        喪失，形成另一個租稅之不公平。尤其前手亦是法人的情況下，將造成稅制
        上的重複課稅，影響納稅人之合法權益。
      原處分違反公法上信賴保護原則：
        (1)行政行為應受法律及一般法律原則之拘束，乃行政程序法第四條明文規定
          。公法上之信賴保護原則，係指在公法關係中，人民對國家行為之存續所
          產生之信賴，應受保護，蓋人民因相信既存之法律秩序，而安排、規劃其
          生活或處置其財產，自不能因法規之制定或修正，而遭受不能預測之損失
          ，因此，禁止行政法規溯及既往，國家行政行為尤然，此觀行政程序法第
          八條規定：「行政行為，應以誠實信用之方法為之，並應保護人民正當合
          理之信賴」即明。又行政法院七十三年判字第一五八五號判決認定稅法上
          有公法上信賴保護原則之適用，行政法院七十六年判字第四七四號判決進
          一步指明：「公法上之爭訟，應有信賴保護原則之適用，亦即當事人信賴
          行政機關決定存在，已就其生活關係有適當安排者，必須予以保護」，合
          先敘明。
        (2)按原告歷年均係信賴前述財政部六十四、七十五、八十二年函釋及被告准
          予抵稅之行政核定，辦理債券利息所得之認列及扣繳稅款之抵繳，乃為原
          告與廣大投資大眾信賴之基礎，而原告據之辦理報稅與扣繳，則為信賴之
          表現，原告對被告之核定認可及其產生之法律秩序深信不疑，被告突然重
          新核定補稅，已違反公法上信賴保護原則。退一步言，被告若認為上開函
          釋或有不週，亦應循修法以為防杜，焉能在現行租稅法令仍未變更解釋前
          ，即一律重予翻案，並溯及既往，有違行政法上行政自我拘束原則。
        (3)行政行為非正當理由，不得為差別待遇，乃行政程序法第六條規定。查財
          政部八十一年四月二十三日台財稅第八一一六六三七五一號函釋，證券投
          資信託股份有限公司在國內發行受益憑證募集基金投資國內證券市場有關
          稅務處理疑義說明二之(二)，略以基金得以各項股利及利息所得給付人開具
          予基金之扣繳憑單所載已扣繳金額抵繳基金所開具予受益憑證持有人扣繳
          憑單之扣稅額，如有餘額，應由稽徵機關查核退予基金，如不足額時，應
          依稽徵機關規定之繳納期限內補足。但分離課稅短期票券利息所得之扣繳
          稅款，不得抵繳或申請退還。據此國內證券投資信託公司所募集之基金買
          入短期票券利息所得扣繳稅款不得抵繳或申請退還外，對其於領息日前買
          入債券兌領利息所得且收迄給付人開具之扣繳憑單，被告並未限定其不得
          抵繳前手利息扣繳稅款，則債券交易商與證券投資信託公司均屬營利事業
          法人，同樣交易型態，同樣收迄自扣繳義務人之扣繳憑單，同樣依七十五
          年函釋認列利息收入而於年終申報應納稅額依法辦理抵繳時，卻面臨不同
          之行政裁定結果，被告之認事用法除違反行政程序法第六條之平等原則外
          ，似亦違反租稅公平原則。
      原處分已違反稅捐法定主義：
        (1)憲法第十九條規定人民有依法納稅義務，係指人民有依據法律規定之納稅
          主體、稅目、稅率、納稅方法及納稅期間等項而負納稅之意。又課人民以
          繳納租稅之法律，於適用時，該法律所定之事項若權利義務相關連者，本
          於法律適用之整體性及權利義務之平衡，當不得任意割裂適用，此有司法
          院大法官會議釋字第三八五號解釋可供遵循。
        (2)依七十五年函釋，實務上有關債券利息所得之課稅方式，如買受人為個人
          時係採現金收付制，應一律以其兌領之利息金額併入其當年度綜合所得課
          徵；如買受人為營利事業時則採權責發生制，應按債券持有期間，依債券
          之面值及利率計算「利息收入」，課徵營利事業所得稅。原告依此函釋計
          算利息收入，合法有據。又依現行法令規定，屬公司組織者，收入之計算
          應採用權責發生制，然對扣繳稅款並無須依收入比例計算之規定，原處分
          之核定補稅顯依法無據。在舊函令下造成債券利息課稅之雙軌制，若無新
          函令之頒布，被告按比例計算或全額剔除原告扣繳稅額，將形成原交易制
          度下之租稅不公平，顯已違反稅捐法定主義。
        (3)查所得稅法第七十一條、九十九條及相關解釋函令規定，除第七十一條第
          一項但書規定：「但短期票券利息所得之扣繳稅款不得減除」外，並無被
          告所主張有關限制抵繳範圍，亦無所謂「實際」納稅義務人有關限制租稅
          主體之明確條文可供依循適用。所得稅法第七十一條但書規定，應係植基
          於短期票券利息所得採分離課稅，除依同法第八十八條規定扣繳稅款外，
          不併計綜合所得總額，既然納稅義務人不必於年終再申報短期票券利息所
          得，其所持之短期票券利息所得扣繳憑單自不得抵繳稅款。同理，債券利
          息所得係採年終申報而非分離課稅，納稅義務人自得以依前述付息機構製
          發之扣繳憑單辦理抵繳稅款，蓋扣繳制度係為便利國庫資金調度及便於課
          稅而設，然非謂納稅義務人先行繳納之扣繳稅款即為最終結算申報之應納
          稅額，故所得法第七十一條乃有抵繳規定，被告認事用法違反租稅法定主
          義。
      原告八十六年營利事業所得稅結算申報之扣繳稅額，均有扣繳憑單為憑，並
        經會計師簽證申報，又此等扣繳憑單所表彰之扣繳稅款，均係扣繳義務人將
        本於私法關係應給付申請人之款項代扣並已向稅捐稽徵機關繳納，此亦為被
        告所不爭，則原處分將扣繳稅款否准抵繳稅款，核與所得稅法第九十九條之
        規定不符。蓋利息所得之扣繳，其性質「為所得稅之預繳性質，納稅義務人
        於辦理結算申報時，得依結算申報多退少補，予以結算」，因此扣繳稅款與
        實質應納稅額間，本非必然相符，僅屬暫扣再予結算而已，其本質上原為申
        請人之財產，故扣繳憑單得用以抵繳稅款之利益絕對應屬於實際上受扣繳之
        申請人，而非屬於政府或其他任何人。
      被告以公債買賣中「前手兌領之利息及扣繳稅款均為前手所有」為處分理由
        ，嚴重背離事實，亦與民法第二百九十五條及六十四年函釋意旨不符：
        (1)債券發行人（付息機構）將應給付原告之債券利息予以扣繳稅款，並交付
          扣繳憑單，則為受扣繳者 (原告)之財產權，而非債券前手 (出賣人)之財
          產權。債券買賣之前手固負有依持有期間繳納利息所得稅之義務，但實質
          上未經任何扣繳義務人就其財產權扣繳稅款，形式上亦未取得扣繳憑單，
          又如何能享有抵繳稅款之利益？被告以「前手息部分之納稅義務人並非訴
          願人」推論「利息請求權非訴願人所有」「受扣繳之稅款非訴願人所有」
          ，顯係混淆「公法上納稅義務人」與「私法上權利之歸屬」，有違民法第
          二百九十五條規定。
        (2)由於六十四年函釋使原告應收利息短少，其中除原告應納之利息所得稅外
          ，其餘部分皆為原告溢繳之扣繳稅額，自應准許原告憑扣繳憑單抵繳稅款
          ，即前手以價格方式將「權利」轉嫁給原告。財政部一方面規定付息機構
          ，應就「全部利息」對原告扣繳所得稅，他方面認為受扣繳之稅款不得用
          以抵繳原告之稅款，二者顯相矛盾；退而言之，縱認後一見解為是，則六
          十四年函釋就「非原告持有期間之利息所得稅」對原告之財產予以扣繳，
          即屬依法不應扣繳而扣繳，原告本得依「公法上不當得利之法律關係」請
          求被告退還，並以不當得利返還請求權與被告核定之應納稅額相抵銷，抵
          銷後納稅義務即歸消滅，原告仍無庸補稅。
      原告及債券交易商並非法定債券利息所得扣繳義務人，被告引用查核準則第
        九十條第三款有關扣繳他人之所得稅款，不得列為本事業損費規定，顯係援
        引失誤，曲解真義。蓋扣繳義務人有扣繳之權利但非債券利息所得發生人，
        故非債券利息所得之納稅義務人，自無權將扣繳「他人」之所得稅款，列為
        其事業之損費，反觀，債券交易係債券利息所得兌領時之持票人，故為年終
        申報之納稅義務人，自得以扣繳義務人填送之扣繳憑單，依所得稅法第七十
        一條及第九十九條規定辦理抵繳。
      債券交易商並無資格且有無法依據何種稅率預為扣除前手利息所得稅款之實
        務盲點，及基於前手利息所得扣繳稅款得以抵繳或辦理退稅之合理認知，於
        買回債券之成本中並未扣除前手利息所得應繳稅款，仍依據證券交易法令規
        定，金額代墊成交日止賣方應得之前手利息，致巿場在此一報價模式下，買
        賣公債之成交利率相較短期票券過度偏低，國庫乃得以低利大量發行公債，
        投入國家建設，俾益經濟發展，故債券交易商並未以顯著不當之對價取得租
        稅利益，有關前手利息扣繳稅款之租稅利益己提前轉由國庫享有，此觀八十
        八年四月一日立法委員質詢現行公債RP課稅方式，提出課稅制度變革時，同
        月二十三日發行八八乙一之二十年期公債相較同屬發行年限八八甲三前期公
        債之發行利率，已由五‧二五%立即攀高至五‧八七五%，此後因該項消息面
        仍未釐清，各期公債發行利率不斷上升，以致於同年八月二十日發行之十年
        期公債發行利率飆升至六‧三二%，迫使中央銀行不得不提前截標，將公債
        RP課稅方式恐將生變之預期適度抑制，統計巿場為因應國稅局對現行債券利
        息抵繳變更原有核定之買賣價格計算，業已造成公債發行利率由低檔大幅彈
        升逾百點以上，若對照此時之外在金融環境，因資金寬鬆，票券利率水波不
        興，低檔盤整，而公債殖利率卻於此期間飆升，若謂此一現象係被告欲變更
        債券前手利息扣繳稅款抵繳，有以致之，應不為過！債券交易商若無法抵繳
        代墊前手之利息扣繳稅款，則公債買賣計價公式必將因應變更，以反映債券
        交易商之實際成本，公債發行利率勢必連動大幅攀升，被告實不應故意漠視
        國庫提前享有租稅利益而得以低利發行公債之外在事實，而復又強要債券交
        易商吸收非其本身負擔之前手利息扣繳稅款。
    2.被告否准抵繳扣繳稅額，剔除申報扣繳稅額計三、六○三、五○○元。此金額
      係為原告全部債券利息收入之扣繳稅額，包含原告持有期間之利息收入扣繳金
      額及前手持有期間之利息收入扣繳金額，而非單指前手利息之扣繳稅額。實際
      上，屬於前手利息之扣繳稅額僅為一、六○五、四八三元。被告並未按實際交
      易資料計算前手息之扣繳稅額，將含原告所繳納之全部扣繳稅額全數剔除，顯
      有誤計。
　(四)被告主張之理由：
    1.原告認被告驟然變更十餘年來之課稅方式，有違公法上信賴保護原則乙節。縱
      司法院大法官釋字第五二五號解釋指「信賴保護原則不限於受益行政處分之撤
      銷或廢止」，惟查原告本年度之帳載之利息收入與扣繳憑單載記之利息所得總
      額並不相當，原告亦未於期末調整之，並將含前手息之扣繳稅額三、六○三、
      五○○元亦併同申報抵繳稅額，已不具誠實申報之要件，依行政程序法第一百
      十九條第二款規定，「對重要事項提供不正確資料或為不完全陳述，致使行政
      機關依該資料或陳述而作成行政處分者。」其信賴不值得保護，是本件仍無信
      賴保護原則之適用。再則，課稅處分本是確認性之行政處分，而非形成性之行
      政處分，其功能僅在確認人民依法本來即應負擔之稅捐債務，而不是因為行政
      處分之作成而創設出新的不利益負擔，既然稅捐債務自始存在，亦無所謂「信
      賴保護」之問題。此外，信賴保護所欲保護之利益，乃是不使人民因為信賴國
      家行政機關之作為，而受有損害。原告空言信賴保護，卻未具體指明課徵本稅
      之行政處分，會對其造成何種權利侵害結果。是以原告此部分主張，於法不合
      ，亦不足以據為否定原處分合法性之正當依據。
    2.查所得稅法第七十一條第一項及第九十九條雖分別規定：納稅義務人得以暫繳
      及扣繳稅款抵繳結算申報之應納稅額，惟亦限定應以自行繳納之稅款始有其適
      用。又七十五年函釋雖規定營利事業買賣公債，可按持有期間計算利息收入，
      並未規定營利事業於兩付息日間買回公債，按持有期間計算利息收入，即得以
      全期扣繳稅款抵繳其申報應納稅額。原告於利息兌領日前買回公債，前手兌領
      之利息及系爭之扣繳稅款均為前手所有。系爭前手兌領之利息，依規定既不列
      為原告之利息收入，即該前手利息收入之納稅義務人並非原告。原告既非為實
      際納稅義務人，縱扣繳憑單係以原告名義開立，然系爭扣繳稅款非其負擔及繳
      納，依實質課稅原則，自不得以之抵繳當年度營利事業所得稅之應納稅款。況
      公法上之租稅扣抵權，非得以私經濟交易而移轉，所訴有權將系爭扣繳稅額抵
      繳應納稅款顯係誤解，核無足採。
    3.原告主張實際屬前手利息之扣繳稅額僅一、六○五、四八三元乙節。經簽證會
      計師重新按其實際持有天數及票面利率計算利息收入為六四九、八四三元，可
      抵繳之扣繳稅額為六二、八○二元，經核尚無不合。
　　理  由
一、本件原起訴原告鼎康證券股份有限公司經主管機關核准，於九十一年四月七日與
    元大京華證券股份有限公司合併而消滅，已由存續公司元大京華證券股份有限公
    司具狀聲明承受訴訟；又原告於起訴狀及言詞辯論期日均明示本件僅就前手利息
    扣繳稅款抵繳部分起訴，是其聲明所稱「訴願決定及原處分均撤銷」真意為「訴
    願決定及原處分關於扣繳稅款抵繳部分均撤銷」，合先敘明。
二、原告八十六年度營利事業所得稅結算申報，原列報可抵繳之扣繳稅款一○、二二
    四、一二一元，被告初查以其申報出售債券之前手利息扣繳稅款三、六○三、五
    ○○元，不得列報為本身稅款，核定尚未抵繳扣繳稅款六、六二○、六二一元，
    原告不服申請復查，主張依財政部七五台財稅第七五四一四一六號函釋，營利事
    業買賣債券，依債券面值及利率計算利息收入，是原告已申報利息收入，無由剔
    除該未抵繳之扣繳稅款等由云云。申經被告復查決定略以，按所得稅法第七十一
    條及第九十九條雖分別規定，納稅義務人得以暫繳及扣繳稅款抵繳結算申報應納
    之稅額，及憑扣繳憑單抵繳稅款。惟亦限定應以自行繳納之稅款始有其適用。又
    前揭財政部函釋雖規定營利事業買賣公債，可按持有期間列報利息收入，但未規
    定營利事業於兩付息日間買回公債，按持有期間列報利息收入，即得以全期利息
    扣繳稅款抵繳其申報應納稅額。原告於利息兌領日前買回公債，前手之利息及系
    爭扣繳稅款均為前手所有，系爭前手之利息既不列為原告之利息收入，則該前手
    利息部分之納稅義務人並非原告，原告自無從依所得稅法第七十一條及第九十九
    條規定，以該前手利息之扣繳稅款抵繳原告本身之所得稅。次查債券之前手持有
    人既為實際利息所得者，因該項所得而發生之扣繳及納稅義務，依實質課稅原則
    ，自應同屬所得之人，縱扣繳憑單以原告名義開立，然系爭扣繳稅款非其負擔及
    繳納，依前開法條及營利事業所得稅查核準則第九十條第三款規定意旨，自不得
    以之抵繳應納稅額或申請退稅，況公法上之租稅抵稅權非得以私經濟交易而移轉
    為由，駁回其復查之申請，固非無見。惟查原告主張被告否准抵繳之扣繳稅額三
    、六○三、五○○元，係包含原告持有期間之利息收入扣繳金額，非僅前手利息
    之扣繳稅額。而被告亦自認經會同簽證會計師逐筆核對重新按原告實際持有天數
    及票面利率計算結果，其利息收入為六四九、八四三元，可抵繳之扣繳稅額為六
    二、八○二元。被告既將包含原告持有期間之利息收入扣繳金額亦予剔除，其核
    定尚未抵繳扣繳稅款六、六二○、六二一元，即有違誤，訴願決定未予糾正，亦
    有疏漏，自應由本院將關於扣繳稅款抵繳部分撤銷，由被告另為適法之處分。
三、兩造其餘陳述於判決結果不生影響，無庸一一審究，併此敘明。
四、據上論結，本件原告之訴為有理由，爰依行政訴訟法第九十八條第三項前段，判
    決如主文。
中　　華　　民　　國　　九十一　　　年　　　  五　　　　月　　　一　　　日
                 臺 北 高 等 行 政 法 院   第 一 庭
                                審 判 長 法  官　鄭 忠 仁
                                         法  官　林 育 如
                                         法  官　楊 莉 莉
右為正本係照原本作成。
如不服本判決，應於送達後二十日內，向本院提出上訴狀並表明上訴理由，如於本判
決宣示後送達前提起上訴者，應於判決送達後二十日內補提上訴理由書（須按他造人
數附繕本）。
中　　華　　民　　國　　九十一　　　年　　　  五　　　　月　　　一　　　日
            　　　　　　　　     　      書記官  黃 舜 民
